臺灣士林地方法院刑事判決          
                                      109年度易字第308號
公  訴  人  臺灣士林地方檢察署檢察官
被      告  陳銘基


選任辯護人  魏憶龍律師
            何謹言律師
            黃乃芙律師
被      告  李大均


上列被告因業務侵占案件，經檢察官提起公訴（108年度偵字第1
1649號），被告於準備程序中為有罪之陳述，經本院合議庭裁定
以簡式審判程序審理，判決如下：
    主  文
陳銘基意圖為自己不法之所有，而侵占對於業務上所持有之物，
處有期徒刑陸月，如易科罰金，以新臺幣壹仟元折算壹日。緩刑
貳年，並應依如附表三編號一所示支付方式，向財團法人中華出
版基金會支付如附表三編號一所示金額之損害賠償。
李大均意圖為自己不法之所有，而侵占對於業務上所持有之物，
處有期徒刑拾月。緩刑伍年，並應依如附表三編號二所示支付方
式，向財團法人中華出版基金會支付如附表三編號二所示金額之
損害賠償。
    事  實
一、陳銘基自民國99年5月13日起至103年9月23日止、李大均（
    原名李大軍，於97年1月30日更名為李軍，復於103年2月14
    日更名為李大均，以下均以李大均稱之）自103年9月24日起
    至105年8月24日止，先後擔任財團法人中華出版基金會（址
    設臺北市○○區○○路0段00巷00號，下稱基金會）之董事長，
    負責保管基金會在臺灣新光商業銀行古亭分行所申設帳號00
    00000000000號綜合活期存款帳戶（下稱本案新光銀行帳戶
    ）之存摺及印鑑章，均為從事業務之人。詎其等均知悉基金
    會章程規定，存入本案新光銀行帳戶之原始捐助基金新臺幣
    （下同）5,500,000元，僅得使用孳息，不得為其他用途，
    竟利用於業務上實際管領基金之機會，均意圖為自己不法之
    所有，先後於下列時間、地點，分別為下列行為：  
（一）陳銘基於上開擔任基金會董事長期間之101年12月28日中
      午12時38分許，未經董事會決議或授權，前往址設臺北市
      ○○區○○○路0段00號之新光銀行古亭分行內，臨櫃自本案新
      光銀行帳戶內，匯款5,500,000元至其自行以基金會名義
      在華泰銀行萬華分行開設帳號0000000000000號帳戶內存
      放，自行決定款項用途，以變易持有為所有之意思而予以
      侵占入己。嗣經先後接任基金會之董事長察覺而追討，先
      後於如附表1所示時間歸還上開侵占之款項。
（二）李大均接續於上開擔任基金會董事長期間之如附表2所示
      時間，未經董事會決議或授權，均前往址設臺北市○○區○○
      ○路0段00號之新光銀行古亭分行內，臨櫃自本案新光銀行
      帳戶內提領如附表2所示款項，接續以變易持有為所有之
      意思而予以侵占入己。
二、案經財團法人中華出版基金會訴由臺灣士林地方檢察署檢察
    官偵查起訴。
    理  由
一、被告陳銘基、李大均二人（下稱被告二人）所犯均係死刑、
    無期徒刑或最輕本刑為3年以上有期徒刑以外之罪，亦均非
    高等法院管轄之第一審案件，其等於準備程序進行中，先就
    被訴事實為有罪之陳述，經本院告知簡式審判程序之旨，並
    聽取檢察官、被告二人及被告陳銘基辯護人之意見後，經合
    議庭裁定由受命法官獨任進行簡式審判程序，是依刑事訴訟
    法第273條之2規定，本件之證據調查，不受同法第159條第1
    項、第161條之2、第161條之3、第163條之1及第164條至第1
    70條規定之限制，合先敘明。
二、上揭犯罪事實，業據被告二人先後於警詢、偵查及本院審理
    中坦白承認（被告陳銘基部分，見臺灣臺北地方檢察署106
    年度他字第7849號偵查卷宗1【下稱北他卷1】第30頁至第30
    頁反面、本院卷第54至55、68、110、170、230、244、251
    頁；被告李大均部分，見北他卷1第32至33頁、臺灣士林地
    方檢察署107年度他字第2079號偵查卷宗【下稱士他卷】第3
    8至41頁、本院卷第55、68、110至111、170、231、244、25
    1頁），核與證人即基金會監事白文正於偵查中證述：被告
    李大均負責保管本案新光銀行帳戶存摺與印鑑章之情節大致
    相符（見臺灣臺北地方檢察署106年度他字第7849號偵查卷
    宗2【下稱北他卷2】第14頁），並有財團法人中華出版基金
    會捐助章程（見士他卷第26至35頁）、本案新光銀行帳戶開
    戶資料、交易明細（見北他卷2第3至6頁）、華泰商業銀行
    股份有限公司110年11月1日華泰總萬華字第1100011987號函
    及所檢附之開戶資料及歷史交易明細（見本院卷第185至189
    頁）、110年11月3日刑事陳報狀所檢附之法人登記資料（見
    本院卷第205至213頁）在卷可資佐證，足徵被告二人上開任
    意性自白均與事實相符，堪以採信。綜上所述，本件事證明
    確，被告二人犯行洵堪認定，均應依法論科。
三、論罪科刑部分：
（一）按行為後法律有變更者，適用行為時之法律。但行為後之
      法律有利於行為人者，適用最有利於行為人之法律，刑法
      第2條第1項定有明文。經查，被告二人行為後，刑法第33
      6條第2項業於108年12月25日經總統公布修正，並自公布
      日施行，依中央法規標準法第13條規定，自公布之日起算
      至第三日即同年月27日起生效。修正前刑法第336條第2項
      原規定：「對於業務上所持有之物，犯前條第一項之罪者
      ，處六月以上、五年以下有期徒刑，得併科三千元以下罰
      金。」，刑法施行法第1條之1第1項、第2項前段並規定：
      「中華民國94年1月7日刑法修正施行後，刑法分則編所定
      罰金之貨幣單位為新臺幣。94年1月7日刑法修正時，刑法
      分則編未修正之條文定有罰金者，自94年1月7日刑法修正
      施行後，就其所定數額提高為30倍。」，是刑法第336條
      第2項於108年12月25日修正前，所定罰金數額應提高為30
      倍即新臺幣90,000元。修正後則規定：「對於業務上所持
      有之物，犯前條第一項之罪者，處六月以上五年以下有期
      徒刑，得併科九萬元以下罰金。」，經比較修正前後之規
      定，僅係將原本尚須適用刑法施行法第1條之1第2項規定
      計算得出之罰金數額，直接規定為法定罰金刑度，以減少
      法律適用之複雜度，增加法律明確性，並無改變構成要件
      之內容，亦未變更處罰之輕重，自不生新舊法比較之問題
      ，應依一般法律適用原則，適用裁判時法即修正後刑法第
      336條第2項之規定。
（二）按侵占罪之成立，以擅自處分自己持有之他人所有物，或
      變易持有之意為所有之意，而逕為所有人之行為，為其構
      成要件。其實行不法領得之侵占行為，凡事實上之處分及
      法律上之處分，均包括在內，只要將其承管他人之物，作
      為自己之物處理，即應成立侵占罪名。準此，如行為人主
      觀上有不法所有之意圖，客觀上為他人處理事務而持有他
      人所有之物，竟變更持有為所有而侵占入己，即不得謂非
      侵占。所謂不法所有之意圖，係指行為人主觀目的在排除
      權利人，而逕以所有人自居，謀對物依其經濟上之用法而
      為使用、收益、處分，在客觀上行為人對其所持之物須有
      足以表現此項犯罪目的之行為，例如加以處分變賣或丟棄
      等以所有人自居所為之行為，即足當之，縱令事後設法歸
      還侵占之物，亦無解於其侵占罪名之成立。經查，被告二
      人先後於如事實欄一所示時間均擔任基金會之董事長，負
      責保管本案新光銀行帳戶之存摺及印鑑章，已如上述，是
      被告二人均為從事業務之人；而其等先後將上開保管而持
      有之基金予以侵占入己，要屬侵占其等業務上所持有之物
      無訛。核被告二人所為，均係犯修正後刑法第336條第2項
      之業務侵占罪。公訴意旨原認被告二人上開所為均係犯第
      335條第1項之侵占罪嫌，容有未洽，已如上述，然此部分
      犯行業經檢察官於本院110年9月6日準備程序中當庭變更
      起訴法條為刑法第336條第2項之業務侵占罪嫌，復經本院
      對被告踐行告知罪名之程序（見本院卷第55頁），本院自
      得加以審究，毋庸變更起訴法條。另被告李大均於如事實
      欄一（二）所示時間、地點先後業務侵占之行為，均係於
      密切接近之時間及同一地點實行，侵害同一法益，各行為
      之獨立性極為薄弱，且均係出於同一意圖為自己不法所有
      之目的，依一般社會健全觀念，在時間差距上，難以強行
      分離，應視為數個舉動之接續施行，包括於一行為予以評
      價，為接續犯，應論以一罪。
（三）爰審酌被告二人均利用執行業務之便而恣意侵占業務上所
      持有之財物，法治觀念實有偏差，惟念及其等於犯後終能
      坦白承認，且均與告訴人財團法人中華出版基金會達成和
      解，並分別歸還如附表1、2所示款項，此有如附表1、2證
      據及卷存頁碼欄所示書證在卷可資佐證（證據及卷存頁碼
      均詳如附表1、2所示），態度尚可，兼衡酌其等品性素行
      、犯罪動機、目的、手段、侵占之財物數額、生活狀況（
      被告陳銘基已婚，育有3名成年子女，目前在臺灣區印刷
      公會擔任秘書長，每月收入45,000元；被告李大均離婚，
      育有1名成年子女，目前經營小吃店，入不敷出，尚有年
      邁母親待其扶養）、教育程度（被告陳銘基為專科畢業，
      被告李大均為大學畢業）、犯罪所得利益及所生損害，暨
      告訴代理人於本院審理中表明倘若被告二人遵期履行和解
      條件，願意原諒被告二人，不再追究被告二人刑責之意見
      （見本院卷第252頁）等一切情狀，分別量處如主文所示
      之刑，並審酌被告陳銘基之職業、經濟能力、維持刑罰執
      行之有效性與公平性等情狀，諭知易科罰金折算標準。
（四）再被告陳銘基雖曾於94年間因詐欺等案件，經臺灣臺北地
      方法院以96年度易字第1055號判決分別判處有期徒刑6月
      、5月，各減為有期徒刑3月、2月又15日，應執行有期徒
      刑5月，緩刑3年確定，緩刑期滿，而緩刑之宣告未經撤銷
      ，此有臺灣高等法院被告前案紀錄表附卷可稽，依刑法第
      76條前段之規定，其刑之宣告失其效力，視為未曾因故意
      犯罪而受有期徒刑以上刑之宣告；另被告李大均未曾因故
      意犯罪受有期徒刑以上刑之宣告，此有被告李大均之臺灣
      高等法院被告前案紀錄表存卷可考，其等均僅因一時短於
      思慮，致罹刑典，然其等於犯後業已坦承犯行，知所悔悟
      ，並均與告訴人財團法人中華出版基金會達成和解，願意
      賠償基金會所受損害，而告訴代理人於本院審理中亦明確
      表明倘若被告二人遵期履行和解條件，願意原諒被告二人
      ，不再追究被告二人刑責等情，已如上述，是被告二人有
      意且盡力彌補告訴人所受損失，經此偵審程序及科刑判決
      後，均當能知所警惕而無再犯之虞，本院認上開宣告之刑
      均以暫不執行為適當，就被告陳銘基部分，爰依刑法第74
      條第1項第2款之規定，宣告緩刑2年；就被告李大均部分
      ，爰依刑法第74條第1項第1款之規定，宣告緩刑5年；復
      斟酌本案犯罪情節，為彌補告訴人所受損害，確保和解條
      件之履行，另依刑法第74條第2項第3款之規定，命被告二
      人均應依與告訴人間達成之和解條件，扣除被告二人業已
      支付之部分，各以如附表3編號1、2所示支付方式，分別
      向告訴人支付如附表3編號1、2所示金額之損害賠償，以
      啟自新。至被告二人違反上開本院所定負擔情節重大，足
      認原宣告之緩刑難收其預期效果，而有執行刑罰之必要者
      ，依刑法第75條之1第1項第4款之規定，得撤銷其緩刑宣
      告，並得為民事強制執行名義，附此敘明。
四、按刑法有關沒收之規定，業於104年12月30日修正公布第38
    條、第40條，增訂第38條之1、第38條之2、第38條之3、第4
    0條之2；另於105年6月22日再次修正公布第38條之3，並依
    刑法施行法第10條之3第1項規定，均自105年7月1日起施行
    ，而立法者因認沒收本質上非屬關於刑罰權事項，而於修正
    後刑法第2條第2項規定：「沒收、非拘束人身自由之保安處
    分適用裁判時之法律」，是本件自應適用裁判時之法律即10
    5年7月1日施行之相關規定，不生新舊法比較之問題。復按
    有關犯罪利得沒收之規定，除有修正後刑法第38條之1第5項
    所定業已實際合法發還被害人而不予宣告沒收或追徵者、刑
    法第38條之2第2項之過苛調節條款所定之情形而得不宣告或
    酌減者外，應適用修正後刑法第38條之1規定，宣告沒收犯
    罪行為人或非善意第三人所取得之犯罪所得及其變得之物或
    財產上利益及其孳息，並適用修正後刑法第38條之1第3 項
    規定，於全部或一部不能沒收或不宜執行沒收時，追徵其價
    額；而所謂「有過苛之虞」，應依比例原則斟酌之，例如於
    犯罪所得嗣後已因非可歸責於犯罪行為人之原因確定滅失，
    且犯罪行為人並未因此取得財產上利益者，當有上開過苛調
    解條款之適用；另衡量具體犯罪情節，倘犯罪之應非難性輕
    微，或犯罪所得並非全然歸因於犯罪行為所生，亦即犯罪所
    得之取得，犯罪行為並非最主要因素，而堪認倘逕予剝奪犯
    罪所得，實有過度苛酷之情者，亦有上開過苛調解條款之適
    用；此外，倘若犯罪被害人或其權利受讓者已居於隨時可取
    回犯罪所得之地位，若仍對犯罪行為人宣告沒收、追徵，反
    將使犯罪行為人居於重複受追索之不利地位，甚至不利於犯
    罪被害人或其權利受讓者實際對犯罪行為人追索受償時，亦
    應有上開過苛條款之適用。經查：
（一）被告陳銘基犯如事實欄一（一）所示犯行取得之財物，均
      已歸還告訴人等情，業經被告陳銘基供明在卷（見本院卷
      第230頁），並有如附表1證據及卷存頁碼欄所示書證在卷
      可資佐證（證據及卷存頁碼詳如附表1所示），足認告訴
      人就此部分所受損害業已獲填補而回復合法之財產秩序，
      已生犯罪所得實際合法發還被害人之效，是依修正後刑法
      第38條之1第5項之規定，本件就被告陳銘基部分，不生宣
      告犯罪所得沒收或追徵價額之問題。
（二）被告李大均犯如事實欄一（二）所示犯行取得之財物，業
      已與告訴人達成和解，並實際歸還848,407元等情，業經
      被告李大均供明在卷（見本院卷第231頁），並有如附表2
      證據及卷存頁碼欄所示書證在卷可資佐證（證據及卷存頁
      碼詳如附表2所示），足認告訴人就此部分所受損害業已
      獲填補而回復合法之財產秩序，已生犯罪所得實際合法發
      還被害人之效，是依修正後刑法第38條之1第5項之規定，
      此部分不生宣告犯罪所得沒收或追徵價額之問題，而其和
      解契約所約定賠償之剩餘金額，雖非修正後刑法第38條之
      1第5項規定文義所指犯罪所得已實際合法「發還」被害人
      者，然參酌修正後刑法第38條之1第5項之規定旨在保障被
      害人因犯罪所生之求償權，被告李大均既已就此部分款項
      與告訴人達成和解，倘若被告李大均確實按照和解條件履
      行，則足以剝奪其犯罪利得，若被告李大均未能履行，由
      於本院已將和解條件宣告為緩刑所附之條件，告訴人依刑
      法第74條第4項得持本判決作為民事強制執行名義，對被
      告李大均之財產聲請強制執行，亦足達沒收制度剝奪被告
      李大均犯罪利得之立法目的，故認就被告李大均犯罪利得
      部分再予以沒收，將有過苛之虞，爰依修正後刑法第38條
      之2第2項之規定，不予宣告沒收。
據上論斷，應依刑事訴訟法第273條之1第1項、第299條第1項前
段，刑法第336條第2項、第41條第1項前段、第74條第1項第1 款
、第2款、第2項第3款，修正後刑法第2條第2項、第38條之1第5
項、第38條之2第2項，刑法施行法第1條之1第1項，判決如主文
。
本案經檢察官林思吟提起公訴，檢察官馬凱蕙到庭執行職務。
中　　華　　民　　國　　110 　年　　12　　月　　16　　日
                  刑事第四庭  法  官  彭凱璐
以上正本證明與原本無異。
如不服本判決應於收受送達後20日內向本院提出上訴書狀，並應
敘述具體理由；其未敘述上訴理由者，應於上訴期間屆滿後20日
內向本院補提理由書（均須按他造當事人之人數附繕本）。因疫
情而遲誤不變期間，得向法院聲請回復原狀。
                              書記官  羅淳柔
中　　華　　民　　國　　110 　年　　12　　月　　16　　日
附錄論罪科刑法條：
修正後中華民國刑法第336條
對於公務上或因公益所持有之物，犯前條第一項之罪者，處一年
以上七年以下有期徒刑，得併科十五萬元以下罰金。
對於業務上所持有之物，犯前條第一項之罪者，處六月以上五年
以下有期徒刑，得併科九萬元以下罰金。
前二項之未遂犯罰之。